---
title: "Latihan Pertemuan 4"
author: "Gladys Adya Zafira"
date: "2023-09-21"
output: html_document
---

```{r setup, include=FALSE}
knitr::opts_chunk$set(echo = TRUE)
```

### Proses MA (2)

#### Bangkitkan Model MA (2) dengan θ1= 0.4 dan θ2=0.6 sebanyak 300 data (Manual dan arima.sim)

```{r}
wn <- rnorm(300)
ts.plot(wn)
```

```{r}
set.seed(1014)
```

#### Manual

```{r}
ma <- wn[c(1,2)]
ma
for(i in 3:300){
   ma[i] <- wn[i] + 0.4 * wn[i - 1] +0.6 * wn[i - 2]
}
ma
```

#### Arima.sim

```{r}
ma2 <- arima.sim(list(order=c(0,0,2), ma=c(0.4,0.6)),n=300)
ma2
```

#### Plot time series, plot ACF, plot PACF, plot EACF. Identifikasi apakah data tersebut stationer

```{r}
ts.plot(ma)
```

Berdasarkan plot time series stasioner pada nilai rataan

```{r}
acf(ma, lag.max=20)
```

Berdasarkan plot ACF tersebut, terlihat bahwa plot ACF *cuts off* di lag kedua

```{r}
pacf(ma)
```

Berdasarkan plot PACF tersebut, terlihat bahwa plot PACF cenderung *tails off* dan membentuk gelombang sinus

```{r}
TSA::eacf(ma)
```

Berdasarkan pola segitiga nol pada plot EACF, terlihat bahwa segitiga nol berada pada ordo AR(0) dan ordo MA(2)

#### Scatterplot antara $Y_t$ dengan $Y_{t-1}$, $Y_t$ dengan $Y_{t-2}$, serta $Y_t$ dengan $Y_{t-3}$

```{r}
#Yt
yt_ma <- ma[-1]
yt_ma
#Yt-1
yt_1_ma <- ma[-300]
yt_1_ma

plot(y=yt_ma,x=yt_1_ma)
```

Berdasarkan scatterplot tersebut, terlihat bahwa terdapat hubungan positif antara $Y_t$ dengan $Y_{t-1}$. Hal ini sesuai dengan teori yang ada

```{r}
cor(yt_ma,yt_1_ma)
```

Korelasi antara $Y_t$ dengan $Y_{t-1}$ dari hasil simulasi yaitu 0.4222584

```{r}
#Yt
yt_ma2 <- ma[-c(1,2)]
yt_ma2
#Yt-2
yt_2_ma <- ma[-c(299,300)]
yt_2_ma
plot(y=yt_ma2,x=yt_2_ma)
```

Berdasarkan scatterplot tersebut, terlihat bahwa terdapat hubungan positif antara $Y_t$ dengan $Y_{t-2}$.

```{r}
cor(yt_ma2,yt_2_ma)
```

Korelasi antara $Y_t$ dengan $Y_{t-2}$ dari hasil simulasi yaitu 0.4140534

```{r}
#Yt
yt_ma3 <- ma[-c(1,2,3)]
yt_ma3
#Yt-2
yt_3_ma <- ma[-c(298,299,300)]
yt_3_ma
plot(y=yt_ma3,x=yt_3_ma)
```

Berdasarkan scatterplot tersebut, terlihat bahwa cenderung tidak terdapat hubungan antara $Y_t$ dengan $Y_{t-3}$.

```{r}
cor(yt_ma3,yt_3_ma)
```

Korelasi antara $Y_t$ dengan $Y_{t-3}$ hasil simulasi yaitu -0.005543678

### Proses AR (2)

#### Bangkitkan Model AR (2) dengan φ1= 0.5 dan φ2=0.2 sebanyak 300 data (Manual dan arima.sim)

```{r}
wn <- rnorm(300)
ts.plot(wn)
```

```{r}
set.seed(1014)
```

#### Manual

```{r}
n<-length(wn)
n
ar <- c(1:n) 
for (i in 3:300) {ar[i]<-wn[i]+0.5*ar[i-1]+0.2 * wn[i - 2]}
ar
```

#### Arima.sim

```{r}
ar2 <- arima.sim(list(order=c(2,0,0), ar=c(0.5,0.2)),n=300)
ar2
```

Plot time series, plot ACF, plot PACF, plot EACF. Identifikasi apakah data tersebut stationer

```{r}
ts.plot(ar)
```

Berdasarkan plot time series stasioner pada nilai rataan

```{r}
acf(ar, lag.max=20)
```

Berdasarkan plot ACF tersebut, terlihat bahwa plot ACF *cuts off* di lag kedua

```{r}
pacf(ar)
```

Berdasarkan plot PACF tersebut, terlihat bahwa plot PACF cenderung *tails off* dan membentuk gelombang sinus

```{r}
TSA::eacf(ar)
```

Berdasarkan pola segitiga nol pada plot EACF, terlihat bahwa segitiga nol berada pada ordo AR(2) dan ordo MA(0)

#### Scatterplot antara $Y_t$ dengan $Y_{t-1}$, $Y_t$ dengan $Y_{t-2}$, serta $Y_t$ dengan $Y_{t-3}$

```{r}
#Yt
yt_ar <- ar[-1]
yt_ar
#Yt-1
yt_1_ar <- ar[-300]
yt_1_ar

plot(y=yt_ar,x=yt_1_ar)
```

Berdasarkan scatterplot tersebut, terlihat bahwa terdapat hubungan positif antara $Y_t$ dengan $Y_{t-1}$. Hal ini sesuai dengan teori yang ada

```{r}
cor(yt_ar,yt_1_ar)
```

Korelasi antara $Y_t$ dengan $Y_{t-1}$ dari hasil simulasi yaitu 0.5706778

```{r}
#Yt
yt_ar2 <- ar[-c(1,2)]
yt_ar2
#Yt-2
yt_2_ar <- ar[-c(299,300)]
yt_2_ar
plot(y=yt_ar2,x=yt_2_ar)
```

Berdasarkan scatterplot tersebut, terlihat bahwa terdapat hubungan positif antara $Y_t$ dengan $Y_{t-2}$.

```{r}
cor(yt_ar2,yt_2_ar)
```

Korelasi antara $Y_t$ dengan $Y_{t-2}$ dari hasil simulasi yaitu 0.4297622

```{r}
#Yt
yt_ar3 <- ar[-c(1,2,3)]
yt_ar3
#Yt-2
yt_3_ar <- ar[-c(298,299,300)]
yt_3_ar
plot(y=yt_ar3,x=yt_3_ar)
```

Berdasarkan scatterplot tersebut, terlihat bahwa terdapat hubungan positif antara $Y_t$ dengan $Y_{t-3}$.

```{r}
cor(yt_ar3,yt_3_ar)
```

Korelasi antara $Y_t$ dengan $Y_{t-3}$ hasil simulasi yaitu 0.2032969

### Proses ARMA (2,2)

#### Bangkitkan Model AR (2) dengan θ1= 0.4, θ2=0.6, φ1= 0.5 dan φ2=0.2 sebanyak 300 data (Manual dan arima.sim)

```{r}
set.seed(1014)
```

$$
y_{t} = c + \sum_{i=1}^p \phi_{i}y_{t-i} + \sum_{j=1}^q e_{t-j}+ e_{t}
$$ Jika koefisien dan *white noise*/nilai deret waktu sebelumnya dapat diekstrak dalam bentuk vektor, dapat dilakukan perkalian matriks untuk mencari nilai bagian AR dan MA:

```{r}
set.seed(1014)
coefs <- c(0.4, 0.6, 0.5, 0.2)
e <- c(1, 2, 3, 4)

coefs %*% e
```

Atau, dapat dilakukan perkalian *elementwise* yang dijumlahkan:

```{r}
coefs * e
sum(coefs * e)
```

Dari prinsip ini, dapat dibuat fungsi umum untuk membangkitkan data ARMA. Input dari fungsi adalah jumlah data yang hendak dibangkitkan, koefisien MA, dan koefisien AR

```{r}
arma.sim <- function(n, macoef, arcoef){
  manum <- length(macoef)
  arnum <- length(arcoef)
  stopifnot(manum < n & arnum < n)
  
  wn <- rnorm(n, sd = 0.5)
  init <- max(manum, arnum)

  arma <- wn[1:init]
  for(i in {init+1}:n){
   mastart <- i - manum
   maend <- i-1
   arstart <- i - arnum
   arend <- i-1
   arma[i] <- sum(arcoef * arma[arstart:arend]) + sum(macoef * wn[mastart:maend])  + wn[i]
   }
  return(arma)
}
```

Terlihat bahwa komponen $\sum_{i=1}^q y_{t-1}$ disimulasikan melalui `sum(arcoef * arma[arstart:arend])`. Jadi, koefisien dikalikan dengan data $y$ dari $t-q$ di mana q adalah jumlah koefisien AR, sampai data $t-1$. Lalu komponen $\sum_{j=1}^q e_{t-j}$ disimulasikan melalui `sum(macoef * wn[mastart:maend])`. Koefisien dikalikan dengan *white noise* $e$ dari $t-p$, p jumlah koefisien MA, sampai $t-1$.

```{r}
# beberapa contoh pembangkitan melalui fungsi

ma2 <- arma.sim(300, c(0.4, 0.6), 0)
ar2 <- arma.sim(300, 0, c(0.5, 0.2))

par(mfrow = c(2, 2))
acf(ma2)
pacf(ma2)
acf(ar2)
pacf(ar2)
```

```{r}
#contoh untuk ARMA
set.seed(1014)
arma22 <- arma.sim(300, c(0.4, 0.6), c(0.5 ,0.2))

arma22 |> arima(c(2,0,2))
```

```{r}
set.seed(1014)
n = length(wn)
phi1 = 0.5
phi2 = 0.2
theta1 = 0.4
theta2= 0.6

y.arma=c(2:n)
for (i in 3:n){y.arma[i] = phi1*y.arma[i-1] + phi2*y.arma[i-2] + theta1*wn[i-1] + theta2*wn[i-2] +wn[i]}
```

Pembangkitan ARMA(p,q) juga dapat dilakukan dengan fungsi `arima.sim` sebagai berikut.

```{r}
set.seed(1014)
arma22 <- arima.sim(list(order=c(2,0,2), ar = c(0.5, 0.2), ma = c(0.4, 0.6)), n=300)
arma22
```

### Karakteristik ARMA(2,2)

#### Plot time series, plot ACF, plot PACF, plot EACF. Identifikasi apakah data tersebut stationer

```{r}
set.seed(1014)
par(mfrow = c(1, 2))
ts.plot(y.arma)
ts.plot(arma22)
par(mfrow = c(1, 1))
```

Berdasarkan plot time series tersebut, terlihat bahwa model ARMA(1,1) cenderung stasioner dalam rataan

```{r}
set.seed(1014)
par(mfrow = c(1, 2))
acf(y.arma)
acf(arma22)
par(mfrow = c(1, 1))
```

Berdasarkan plot ACF tersebut, terlihat bahwa model ARMA(2,2) hasil simulasi memiliki plot ACF yang *tails off*, sesuai dengan teori yang ada

```{r}
set.seed(1014)
par(mfrow = c(1, 2))
pacf(y.arma)
pacf(arma22)
par(mfrow = c(1, 1))
```

Berdasarkan plot PACF tersebut, terlihat bahwa model ARMA(1,1) hasil simulasi memiliki plot PACF yang *tails off*, sesuai dengan teori

```{r}
set.seed(1014)
TSA::eacf(y.arma)
TSA::eacf(arma22)
```

Berdasarkan pola segitiga nol pada plot EACF, terlihat bahwa segitiga nol berada pada ordo AR(2) dan ordo MA(2)

#### Scatterplot antara $Y_t$ dengan $Y_{t-1}$, $Y_t$ dengan $Y_{t-2}$, serta $Y_t$ dengan $Y_{t-3}$

#### Korelasi antara $Y_t$ dengan $Y_{t-1}$

```{r}
set.seed(1014)
#Yt
yt_arma <- arma22[-1]
yt_arma
#Yt-1
yt_1_arma <- arma22[-300]
yt_1_arma
```

```{r}
plot(y=yt_arma,x=yt_1_arma)
```

Berdasarkan scatterplot tersebut, terlihat bahwa terdapat hubungan positif antara $Y_t$ dengan $Y_{t-1}$. Hal ini sesuai dengan teori yang ada

```{r}
cor(yt_arma,yt_1_arma)
```

Korelasi antara $Y_t$ dengan $Y_{t-1}$ dari hasil simulasi adalah 0.8372073

#### Korelasi antara $Y_t$ dengan $Y_{t-2}$

```{r}
set.seed(1014)
#Yt
yt_arma <- arma22[-c(1,2)]
yt_arma
#Yt-2
yt_2_arma <- arma22[-c(299,300)]
yt_2_arma
```

```{r}
plot(y=yt_arma,x=yt_2_arma)
```

Berdasarkan scatterplot tersebut, terlihat bahwa terdapat hubungan positif antara $Y_t$ dengan $Y_{t-2}$. Hal ini sesuai dengan teori yang ada

```{r}
cor(yt_arma,yt_2_arma)
```

Korelasi antara $Y_t$ dengan $Y_{t-2}$ dari hasil simulasi adalah 0.7278848

#### Korelasi antara $Y_t$ dengan $Y_{t-3}$

```{r}
set.seed(1026)
#Yt
yt_arma <- arma22[-c(1,2,3)]
yt_arma
#Yt-3
yt_3_arma <- arma22[-c(298,299,300)]
yt_3_arma
```

```{r}
plot(y=yt_arma,x=yt_3_arma)
```

Berdasarkan scatterplot tersebut, terlihat bahwa terdapat hubungan positif antara $Y_t$ dengan $Y_{t-3}$. Hal ini sesuai dengan teori yang ada

```{r}
cor(yt_arma,yt_3_arma)
```

Korelasi antara $Y_t$ dengan $Y_{t-3}$ dari hasil simulasi adalah 0.4956242
