---
title: "Tugas 1 MPDW"
author: "Gladys Adya Zafira"
date: "2023-09-03"
output: html_document
---


Persiapan library

```{r}
library("forecast")
library("graphics")
library("TTR")
library("TSA")
library("rio")
```


```{r}
data<- import ("https://raw.githubusercontent.com/gladysadyaz/mpdw/main/Data/SPOT.csv")
data
spot <- data[c("Date","Close")]
```
```{r}
View(spot)
str(spot)
dim(spot)
```

```{r}
data.ts <- ts(spot$Close)
data.ts
summary(data.ts)
```

```{r}
ts.plot(data.ts, xlab="Time Period ", ylab="Closing Price", 
        main = "Time Series Plot")
points(data.ts)
```
```{r}
#membagi data latih dan data uji
training_data <- spot[1:84,]
testing_data <- spot[85:105,]
train_data.ts <- ts(training_data$Close)
test_data.ts <- ts(testing_data$Close)
```

Eksplorasi Data

Eksplorasi data dilakukan pada keseluruhan data, data latih serta data uji menggunakan plot data deret waktu.

```{r}
#eksplorasi keseluruhan data
plot(data.ts, col="red",main="Plot semua data")
points(data.ts)

#eksplorasi data latih
plot(train_data.ts, col="blue",main="Plot data latih")
points(train_data.ts)

#eksplorasi data uji
plot(test_data.ts, col="blue",main="Plot data uji")
points(test_data.ts)
```
Eksplorasi data juga dapat dilakukan menggunakan package ggplot2 dengan terlebih dahulu memanggil library package ggplot2.

```{r}
#Eksplorasi dengan GGPLOT
library(ggplot2)
ggplot() + 
  geom_line(data = training_data, aes(x = Date, y = Close, col = "Data Latih")) +
  geom_line(data = testing_data, aes(x = Date, y = Close, col = "Data Uji")) +
  labs(x = "Periode Waktu", y = "Closing Price", color = "Legend") +
  scale_colour_manual(name="Keterangan:", breaks = c("Data Latih", "Data Uji"),
                      values = c("blue", "red")) + 
  theme_bw() + theme(legend.position = "bottom",
                     plot.caption = element_text(hjust=0.5, size=12))
```

### Double Moving Average (DMA)

Metode pemulusan Double Moving Average (DMA) pada dasarnya mirip dengan SMA. Namun demikian, metode ini lebih cocok digunakan untuk pola data trend. Proses pemulusan dengan rata rata dalam metode ini dilakukan sebanyak 2 kali.

```{r}
data.sma<-SMA(train_data.ts, n=4)
data.sma
dma <- SMA(data.sma, n = 4)
At <- 2*data.sma - dma
Bt <- 2/(4-1)*(data.sma - dma)
data.dma<- At+Bt
data.ramal2<- c(NA, data.dma)

t = 1:21
f = c()

for (i in t) {
  f[i] = At[length(At)] + Bt[length(Bt)]*(i)
}

data.gab2 <- cbind(aktual = c(train_data.ts,rep(NA,21)), pemulusan1 = c(data.sma,rep(NA,21)),pemulusan2 = c(data.dma, rep(NA,21)),At = c(At, rep(NA,21)), Bt = c(Bt,rep(NA,21)),ramalan = c(data.ramal2, f[-1]))
data.gab2

```

Hasil pemulusan menggunakan metode DMA divisualisasikan sebagai berikut

```{r}
ts.plot(data.ts, xlab="Time Period  ", ylab="Closing Price", main= "DMA N=4 Data Closing Price Spotify")
points(data.ts)
lines(data.gab2[,3],col="green",lwd=2)
lines(data.gab2[,6],col="red",lwd=2)
legend("topleft",c("data aktual","data pemulusan","data peramalan"), lty=8, col=c("black","green","red"), cex=0.8)

```

Selanjutnya perhitungan akurasi dilakukan baik pada data latih maupun data uji. Perhitungan akurasi dilakukan dengan ukuran akurasi SSE, MSE dan MAPE.

```{r}
#Menghitung nilai keakuratan data latih
error_train.dma = train_data.ts-data.ramal2[1:length(train_data.ts)]
SSE_train.dma = sum(error_train.dma[8:length(train_data.ts)]^2)
MSE_train.dma = mean(error_train.dma[8:length(train_data.ts)]^2)
MAPE_train.dma = mean(abs((error_train.dma[8:length(train_data.ts)]/train_data.ts[8:length(train_data.ts)])*100))

akurasi_train.dma <- matrix(c(SSE_train.dma, MSE_train.dma, MAPE_train.dma))
row.names(akurasi_train.dma)<- c("SSE", "MSE", "MAPE")
colnames(akurasi_train.dma) <- c("Akurasi m = 4")
akurasi_train.dma
```

Perhitungan akurasi pada data latih menggunakan nilai MAPE menghasilkan nilai MAPE yang kurang dari 10% sehingga dikategorikan sangat baik. Selanjutnya, perhitungan nilai akurasi dilakukan pada data uji.

```{r}
#Menghitung nilai keakuratan data uji
error_test.dma = test_data.ts-data.gab2[85:105,6]
SSE_test.dma = sum(error_test.dma^2)
MSE_test.dma = mean(error_test.dma^2)
MAPE_test.dma = mean(abs((error_test.dma/test_data.ts*100)))

akurasi_test.dma <- matrix(c(SSE_test.dma, MSE_test.dma, MAPE_test.dma))
row.names(akurasi_test.dma)<- c("SSE", "MSE", "MAPE")
colnames(akurasi_test.dma) <- c("Akurasi m = 2")
akurasi_test.dma
```

Perhitungan akurasi menggunakan data latih menghasilkan nilai MAPE yang kurang dari 10% sehingga nilai akurasi ini dapat dikategorikan sebagai sangat baik.



### DES

Metode pemulusan *Double Exponential Smoothing* (DES) digunakan untuk data yang memiliki pola tren. Metode DES adalah metode semacam SES, hanya saja dilakukan dua kali, yaitu pertama untuk tahapan 'level' dan kedua untuk tahapan 'tren'. Pemulusan menggunakan metode ini akan menghasilkan peramalan tidak konstan untuk periode berikutnya.

Pemulusan dengan metode DES kali ini akan menggunakan fungsi `HoltWinters()` . Jika sebelumnya nilai argumen `beta` dibuat `FALSE` , kali ini argumen tersebut akan diinisialisasi bersamaan dengan nilai `alpha` .

```{r}
#Lamda=0.2 dan gamma=0.2
des.1<- HoltWinters(train.ts, gamma = FALSE, beta = 0.2, alpha = 0.2)
plot(des.1)

#ramalan
ramalandes1<- forecast(des.1, h=21)
ramalandes1

#Lamda=0.6 dan gamma=0.3
des.2<- HoltWinters(train.ts, gamma = FALSE, beta = 0.3, alpha = 0.6)
plot(des.2)

#ramalan
ramalandes2<- forecast(des.2, h=21)
ramalandes2
```

Selanjutnya jika ingin membandingkan plot data latih dan data uji adalah sebagai berikut.

```{r}
#Visually evaluate the prediction
plot(data.ts)
lines(des.1$fitted[,1], lty=2, col="blue")
lines(ramalandes1$mean, col="red")
```

Untuk mendapatkan nilai parameter optimum dari DES, argumen `alpha` dan `beta` dapat dibuat `NULL` seperti berikut.

```{r}
#Lamda dan gamma optimum
des.opt<- HoltWinters(train.ts, gamma = FALSE)
des.opt
plot(des.opt)

#ramalan
ramalandesopt<- forecast(des.opt, h=21)
ramalandesopt
```

Selanjutnya akan dilakukan perhitungan akurasi pada data latih maupun data uji dengan ukuran akurasi SSE, MSE dan MAPE.

#### Akurasi Data Latih

```{r}
#Akurasi Data Training
ssedes.train1<-des.1$SSE
msedes.train1<-ssedes.train1/length(train.ts)
sisaandes1<-ramalandes1$residuals
head(sisaandes1)

mapedes.train1 <- sum(abs(sisaandes1[3:length(train.ts)]/train.ts[3:length(train.ts)])
                      *100)/length(train.ts)

akurasides.1 <- matrix(c(ssedes.train1,msedes.train1,mapedes.train1))
row.names(akurasides.1)<- c("SSE", "MSE", "MAPE")
colnames(akurasides.1) <- c("Akurasi lamda=0.2 dan gamma=0.2")
akurasides.1

ssedes.train2<-des.2$SSE
msedes.train2<-ssedes.train2/length(train.ts)
sisaandes2<-ramalandes2$residuals
head(sisaandes2)

mapedes.train2 <- sum(abs(sisaandes2[3:length(train.ts)]/train.ts[3:length(train.ts)])
                      *100)/length(train.ts)

akurasides.2 <- matrix(c(ssedes.train2,msedes.train2,mapedes.train2))
row.names(akurasides.2)<- c("SSE", "MSE", "MAPE")
colnames(akurasides.2) <- c("Akurasi lamda=0.6 dan gamma=0.3")
akurasides.2
```

Hasil akurasi dari data latih didapatkan skenario 2 dengan lamda=0.6 dan gamma=0.3 memiliki hasil yang lebih baik. Namun untuk kedua skenario dapat dikategorikan peramalan sangat baik berdasarkan nilai MAPE-nya.

#### Akurasi Data Uji

```{r}
#Akurasi Data Testing
selisihdes1<-ramalandes1$mean-testing$Close
selisihdes1

SSEtestingdes1<-sum(selisihdes1^2)
MSEtestingdes1<-SSEtestingdes1/length(testing$Close)
MAPEtestingdes1<-sum(abs(selisihdes1/testing$Close)*100)/length(testing$Close)

selisihdes2<-ramalandes2$mean-testing$Close
selisihdes2

SSEtestingdes2<-sum(selisihdes2^2)
MSEtestingdes2<-SSEtestingdes2/length(testing$Close)
MAPEtestingdes2<-sum(abs(selisihdes2/testing$Close)*100)/length(testing$Close)

selisihdesopt<-ramalandesopt$mean-testing$Close
selisihdesopt

SSEtestingdesopt<-sum(selisihdesopt^2)
MSEtestingdesopt<-SSEtestingdesopt/length(testing$Close)
MAPEtestingdesopt<-sum(abs(selisihdesopt/testing$Close)*100)/length(testing$Close)

akurasitestingdes <-
  matrix(c(SSEtestingdes1,MSEtestingdes1,MAPEtestingdes1,SSEtestingdes2,MSEtestingdes2,
           MAPEtestingdes2,SSEtestingdesopt,MSEtestingdesopt,MAPEtestingdesopt),
         nrow=3,ncol=3)
row.names(akurasitestingdes)<- c("SSE", "MSE", "MAPE")
colnames(akurasitestingdes) <- c("des ske1","des ske2","des opt")
akurasitestingdes
```

