---
title: "Tugas 6 dan 7"
author: "Gladys Adya Zafira"
date: "2023-10-16"
output: html_document
editor_options: 
  markdown: 
    wrap: 72
---

```{r setup, include=FALSE}
knitr::opts_chunk$set(echo = TRUE)
```

## Diagnostik dan Peramalan

### Libraries

```{r}
library(ggplot2)
library(tsibble)
library(tseries)
library(MASS)
library(forecast)
library(TSA)
library(TTR)
library(aTSA)
library(graphics)
```

### Input Data

```{r}
data<-rio::import("https://raw.githubusercontent.com/gladysadyaz/mpdw/main/Data/SPOT.csv")

#Mengganti tipe data menjadi time series
dataclose.ts<-ts(data$Close)
```

### Eksplorasi Data

### Plot Data Keseluruhan

```{r}
plot.ts(dataclose.ts, xlab="Periode", ylab="Harga Close", main="Plot Close Spotify Mingguan Periode Januari 2021 - Desember 2022")
```

Plot time series menunjukkan bahwa data memiliki pola trend. Kemudian
pembagian data train dan data test dilakukan dengan perbandingan 7:3

### Plot Data Train

```{r}
datatrain<-data$Close[1:70]
train.ts<-ts(datatrain)
plot.ts(train.ts, lty=1, xlab="Periode", ylab="Close", main="Plot Close Data Train")
```

Plot data train mengindikasikan data tidak stasioner dalam rataan maupun
ragam

```{r}
datatest<-data$Close[71:105]
test.ts<-ts(datatest)
plot.ts(test.ts, lty=1, xlab="Periode", ylab="Close", main="Plot Close Data Test")
```

Plot data test mengindikasikan data tidak stasioner dalam rataan maupun
ragam. Selanjutnya akan dilihat sifat stasioner data train melalui plot
ACF, Uji ADF, dan plot Box-Cox

### Kestasioneran Data

### Plot ACF

```{r}
acf(train.ts)
```

Plot ACF di atas menampilkan bahwa data menurun secara perlahan atau
tails off slowly, artinya data diindikasi tidak stasioner dalam rataan.

### Uji ADF

H0: Data tidak stasioner dalam rataan H1: Data stasioner dalam rataan

```{r}
tseries::adf.test(train.ts)
```

Berdasarkan hasil uji ADF, diperoleh p-value sebesar 0.6845 \> 0.05. Hal
ini menunjukkan keputusan terima H0, artinya data tidak stasioner dalam
rataan. Hasil ini sesuai dengan hasil yang diperoleh ketika melalukan
eksplorasi dengan plot time series serta plot ACF.

### Plot Box-Cox

```{r}
index <- seq(1:70)
bc = boxcox(train.ts~index, lambda = seq(-1.5,4.5,by=0.01))
```

```{r}
#Nilai Rounded Lambda
lambda <- bc$x[which.max(bc$y)]
lambda

#SK
bc$x[bc$y > max(bc$y) - 1/2 * qchisq(.95,1)]
```

Plot Boxcox menunjukkan nilai lambda (λ) optimum sebesar 1.27. Pada
selang kepercayaan 95% nilai memiliki batas bawah 0.72 dan batas atas
1.84. Selang tersebut memuat nilai satu sehingga dapat dikatakan bahwa
data yang digunakan stasioner dalam ragam

### Penanganan Ketakstasioneran Data

```{r}
train.diff1<-diff(train.ts,differences = 1) 
plot.ts(train.diff1, lty=1, xlab="Periode", ylab="Data Difference 1 Close", main="Plot Difference Close")
```

Terlihat bahwa data cenderung telah stasioner dalam rataan. Selanjutnya
akan dilakukan uji kestasioneran data menggunakan plot ACF dan Uji ADF.

### Plot ACF

```{r}
acf(train.diff1)
```

Terlihat bahwa data tidak lagi menurun secara perlahan. Hal ini
menunjukkan data telah stasioner dalam rataan

### Uji ADF

H0: Data tidak stasioner dalam rataan H1: Data stasioner dalam rataan

```{r}
tseries::adf.test(train.diff1)
```

Berdasarkan hasil uji ADF, diperoleh p-value sebesar 0.01 \< 0.05. Hal
ini menunjukkan keputusan tolak H0, artinya data stasioner dalam rataan.
Kestidakstasioneran data telah tertangani, selanjutnya akan dilakukan
identifikasi model

### Identifikasi Model

### Plot ACF

```{r}
acf(train.diff1)
```

Plot diatas tails off dengan pola membentuk gelombang sinus

### Plot PACF

```{r}
pacf(train.diff1)
```

Plot diatas tails off dengan pola membentuk gelombang sinus

### Plot EACF

```{r}
eacf(train.diff1)
```

Identifikasi model menggunakan plot menunjukkan model tentatif yang
terbentuk adalah ARIMA (0,1,0), ARIMA (0,1,1),ARIMA (1,1,1), ARIMA
(2,1,2), ARIMA (2,1,1)

### Pendugaan Parameter Model Tentatif 

### ARIMA(0,1,0)

```{r}
model1.da=Arima(train.diff1, order=c(0,1,0),method="ML")
summary(model1.da) #AIC=603.92
```

### ARIMA(1,1,1)

```{r}
model2.da=Arima(train.diff1, order=c(1,1,1),method="ML")
summary(model2.da) #AIC=574.74
lmtest::coeftest(model2.da) #ar1 tidak signifikan
```

### ARIMA(2,1,2)

```{r}
model3.da=Arima(train.diff1, order=c(2,1,2),method="ML")
summary(model3.da) #AIC=576.76
lmtest::coeftest(model3.da) #seluruh parameter tidak signifikan
```

### ARIMA(0,1,1)

```{r}
model4.da=Arima(train.diff1, order=c(0,1,1),method="ML")
summary(model4.da) #AIC=574.61
lmtest::coeftest(model4.da) 
```

ARIMA(2,1,1)

```{r}
model5.da=Arima(train.diff1, order=c(2,1,1),method="ML")
summary(model5.da) #AIC=574.89
lmtest::coeftest(model5.da) #ar1 dan ar2 tidak signifikan
```

Pendugaan parameter beberapa model tentatif di atas, menunjukkan nilai
AIC terkecil dimiliki oleh model ARIMA(0,1,1) dengan seluruh parameter
signifikan, sehingga model yang dipilih adalah model ARIMA(0,1,1).

### Analisis Sisaan

### Eksplorasi Sisaan

```{r}
#Eksplorasi 
sisaan.da <- model4.da$residuals 
par(mfrow=c(2,2)) 
qqnorm(sisaan.da) 
qqline(sisaan.da, col = "blue", lwd = 2) 
plot(c(1:length(sisaan.da)),sisaan.da) 
acf(sisaan.da) 
pacf(sisaan.da) 
```

Berdasarkan QQ plot, secara eksplorasi ditunjukkan sisaan normal
ditandai dengan titik titik yang cenderung mengikuti garis 45 derajat.
Kemudian dapat dilihat juga lebar pita sisaan yang cenderung sama
menandakan bahwa sisaan memiliki ragam yang homogen. Namun, Plot ACF dan
PACF sisaan ARIMA(0,1,1) menunjukan signifikan pada lag 5 dan lag 8 yang
menandakan tidak saling bebas. Kondisi ini akan diuji lebih lanjut
dengan uji formal.

### Uji Formal

### Uji normalitas Jarque Bera 

H0: Sisaan menyebar normal H1: Sisaan tidak menyebar normal

```{r}
#1) Sisaan Menyebar Normal 
tseries::jarque.bera.test(sisaan.da)  #tak tolak H0 > sisaan menyebar normal
```

Berdasarkan hasil uji di atas, diperoleh p-value sebesar 0.242 \> 0.05
sehingga menunjukkan keputusan tolak H0, artinya sisaan tidak menyebar
normal. Hal ini sesuai dengan hasil eksplorasi menggunakan plot
kuantil-kuantil normal.

### Uji Autokorelasi Ljung-Box 

H0: Sisaan saling bebas H1: Sisaan tidak tidak saling bebas

```{r}
#2) Sisaan saling bebas/tidak ada autokorelasi 
Box.test(sisaan.da, type = "Ljung")  #tak tolak H0 > sisaan saling bebas
```

Berdasarkan hasil uji di atas, diperoleh p-value sebesar 0.1687 \> 0.05
sehingga menunjukkan keputusan terima H0, artinya sisaan saling bebas/
tidak ada autokorelasi.

### Uji Homogenitas Sisaan Ljung Box 

H0: Ragam sisaan homogen H1: Ragam sisaan tidak homogen

```{r}
#3) Sisaan homogen 
Box.test((sisaan.da)^2, type = "Ljung")  #tak tolak H0 > sisaan homogen
```

Berdasarkan hasil uji di atas, diperoleh p-value sebesar 0.8503 \> 0.05
sehingga menunjukkan keputusan terima H0, artinya sisaan homogen.

### Uji nilai harapan sisaan = 0 

H0: nilai tengah sisaan sama dengan 0 H1: nilai tengah sisaan tidak sama
dengan 0

```{r}
#4) Nilai tengah sisaan sama dengan nol 
t.test(sisaan.da, mu = 0, conf.level = 0.95)  #tak tolak h0 > nilai tengah sisaan sama dengan 0
```

Berdasarkan hasil uji di atas, diperoleh p-value sebesar 0.7146 \> 0.05
sehingga menunjukkan keputusan terima H0, artinya nilai tengah sisaan
sama dengan nol.

### Overfitting 

Tahapan selanjutnya adalah overfitting dilakukan dengan menaikkan orde
AR(p) dan MA(q) dari model ARIMA(0,1,1) untuk melihat apakah terdapat
model lain yang lebih baik dari model saat ini. Kandidat model
overfitting adalah ARIMA(1,1,1) dan ARIMA(0,1,2).

ARIMA(1,1,1)

```{r}
model.overfit1=Arima(train.diff1, order=c(1,1,1),method="ML")
summary(model.overfit1) #AIC=574.74
lmtest::coeftest(model.overfit1) # ar1 tidak signifikan
```

ARIMA(0,1,2)

```{r}
model.overfit2=Arima(train.diff1, order=c(0,1,2),method="ML")
summary(model.overfit2) #AIC=573.93 
lmtest::coeftest(model.overfit2) #seluruh parameter signifikan
```

```{r}
lmtest::coeftest(model.overfit2) #seluruh parameter signifikan
```

Berdasarkan percobaan overfitting di atas, dipilih model overfitting
yaitu, ARIMA(0,1,2)

### Peramalan Peramalan dilakukan untuk 34 periode ke depan

```{r}
#---FORECAST---#
ramalan.da <- forecast::forecast(model.overfit2, h = 34) 
ramalan.da
```

```{r}
data.ramalan.da <- ramalan.da$mean
plot(ramalan.da)
```

Plot hasil ramalan di atas menunjukkan bahwa ramalan ARIMA(0,1,2)
cenderung stabil hingga akhir periode. Selanjutnya, dapat dicari nilai
akurasi antara hasil ramalan dengan data uji sebagai beri

```{r}
pt_1 <- train.ts[70] #nilai akhir data latih
hasil.forc.Diff <- data.ramalan.da
hasil <- diffinv(hasil.forc.Diff, differences = 1) + pt_1

#has.1 sama hasilnta dengan: cumsum(c(pt_1,hasil.forc.Diff))
ts.plot(train.ts,hasil)
```

```{r}
perbandingan.da<-matrix(data=c(head(test.ts, n=34), hasil[-1]),
                     nrow = 34, ncol = 2)
colnames(perbandingan.da)<-c("Aktual","Hasil Forecast")
perbandingan.da
```

```{r}
accuracy(ts(hasil[-1]), head(test.ts, n=34))
```
